【裁判字號】    97,勞訴,76
【裁判日期】    990209
【裁判案由】    職業災害補償金
【裁判全文】
臺灣臺中地方法院民事判決  97年度勞訴字第76號
原      告  丁○○
            戊○○
共      同
訴訟代理人  曾耀聰律師
複代理人    丙○○
            己○○
被      告  乙○○即臺中縣私立.
訴訟代理人  甲○○
上列當事人間職業災害補償金事件，本院於民國99年1月19日言
詞辯論終結，判決如下：
    主    文
被告應給付原告丁○○新臺幣肆拾捌萬玖仟肆佰陸拾壹元及其中
新台幣貳拾肆萬參仟柒佰陸拾壹元自民國九十七年八月十四日起
，其中新台幣貳拾肆萬伍仟柒佰元自民國九十七年十二月十日起
，均至清償日止，按年息百分之五計算之利息。
原告其餘之訴駁回。
訴訟費用由被告負擔拾分之貳，原告戊○○負擔拾分之壹，餘由
原告丁○○負擔。
本判決原告勝訴部分得假執行。
原告其餘假執行之聲請駁回。
    事實及理由
一、按訴狀送達後，原告不得將原訴變更或追加他訴。但有下列
    各款情形之一者，不在此限：一、被告同意者。二、請求之
    基礎事實同一者。三、擴張或減縮應受判決事項之聲明者。
    七、不甚礙被告之防禦及訴訟之終結者。被告於訴之變更或
    追加無異議，而為本案之言詞辯論者，視為同意變更或追加
    ，民事訴訟法第255條第1項第1、2、3、7款及第2項分別定
    有明文。原告丁○○提起本件訴訟，原聲明求為「被告應給
    付原告丁○○新台幣（下同）3,729,015元及自起訴狀繕本
    送達之翌日起至清償日止，按年息5%計算之利息」之判決，
    嗣於訴狀送達被告後，於民國97年11月11日具狀，追加健保
    給付部分醫療費用128,267元，聲明求為「被告應給付原告
    丁○○3,857,282元及自起訴狀繕本送達之翌日起至清償日
    止，按年息5%計算之利息」之判決，於當日言詞辯論期日，
    因被告已給付殘廢補償差額132,000元，當庭減縮該部分請
    求，聲明求為「被告應給付原告丁○○3,725,282元及自起
    訴狀繕本送達之翌日起至清償日止，按年息5%計算之利息」
    之判決，嗣又於97年12月5日具狀，追加老年給付差額245,7
    00元，聲明求為「被告應給付原告丁○○3,970,982元及其
    中3,725,282元自起訴狀繕本送達之翌日起；245,700元自該
    訴狀送達翌日起，均至清償日止，按年息5%計算之利息」之
    判決。原告丁○○上開追加健保給付部分醫療費用及減縮殘
    廢補償差額部分，核屬擴張及減縮應受判決事項之聲明。又
    因所謂請求之基礎事實同一，係指變更或追加之訴與原訴之
    原因事實，有其社會事實上之共通性及關聯性，而就原請求
    所主張之事實及證據資料，於變更或追加之訴得加以利用，
    且無害於他造當事人程序權之保障，俾符訴訟經濟者稱之。
    原告丁○○上開追加老年給付差額部分，核其追加之訴與原
    訴請求被告給付殘廢給付差額部分之原因事實，有其社會事
    實上之共通性及關聯性，而就原請求所主張之事實及證據資
    料，於追加之訴並得加以利用，且無害於被告程序權之保障
    ，並符訴訟經濟，亦不甚礙被告之防禦及訴訟之終結，核屬
    請求之基礎事實同一。原告就上開追加及減縮並均無異議，
    而為本案之言詞辯論，視為同意，並均不甚礙被告之防禦及
    訴訟之終結，核與民事訴訟法第255條第1項第1、2、3、7款
    及第2項之規定相符，應予准許，合先敘明。
二、原告主張：原告丁○○自89年2月起受僱於被告，擔任工友
    乙職，每月薪資為30,000元。原告丁○○於95年8月6日應被
    告要求返回托兒所內修剪樹木，以防颱風，故原告登上4公
    尺高之移動梯修剪樹木，惟於園區內修剪榕樹時，因移動梯
    旁無人扶持，又無其他安全設備，以致移動梯倒下，致原告
    丁○○連人帶梯跌落地面，經送往中國醫藥大學附設醫院急
    救，醫師診斷為「第7頸椎及第5、6胸椎爆裂性骨折、雙側
    氣血胸」，於8月8日接受手術，8月25日轉復健科接受治療
    ，10月26日轉院至衛生署立台中醫院住院，經診斷為「脊髓
    損傷術後合併下半身癱瘓」，嗣於11月30日轉院到中山醫學
    大學附設醫院，經診斷為「脊髓損傷，雙下肢癱瘓」，至
    96年1月18日出院，其後持續在中山醫學大學附設醫院接受
    復健治療，中山醫學大學附設醫院並於96年8月17日開具勞
    工保險殘廢診斷書，認定原告丁○○為「脊髓損傷併下半身
    無力」，殘廢部分為下半身、膀胱、腸道殘廢。原告丁○○
    住院及治療期間所支出之醫藥費用，其中經由健保局給付部
    分，即中國醫藥大學附設醫院及光華中醫診所部分，合計65
    4,083元，加計中山醫學大學附設醫院125,092元、廣達中醫
    診所440元、普濟堂中醫診所290元，光榮中醫診所440元，
    署立台中醫院2,005元，合計128,267元，總計782,350元，
    雖非原告丁○○自己支出，然參照最高法院68年台上字第42
    號判例之意旨，原告丁○○自得向被告請求該部分醫療費用
    補償。爰依勞動基準法第59條第1款規定，請求被告補償。
    原告丁○○於事故發生前，每月薪資為3萬元，故事故前6
    個月，平均工資應為每日1,000元，復以勞工保險局所認定
    之第7級殘廢，給付標準為440日，再依勞工保險條例第54條
    規定應加計50％即660日計，則原告丁○○得請求66萬元之
    補償（計算式：660日×1,000元＝660,000元）。另依「勞
    工保險投保薪資分級表」，原告丁○○之勞工保險月投保薪
    資應為30,300元，原告丁○○本得請求勞保局依勞工保險條
    例給付殘廢給付金額為666,600元（計算式：30,300元÷30
    日×660日＝666,600元)，然因被告僅以月投保薪資24,000
    元為原告丁○○投保，以致勞工保險局僅給付原告丁○○
    528,000元，就短少之138,600元原告丁○○自得請求被告賠
    償之。就被告已賠付部分扣除132,000元，就此部分請求差
    額6,600元。原告丁○○本得請求勞保局依勞工保險條例給
    付老年給付，其金額應為1,181,700元（計算式：30,300元
    ×39月＝1,181,700元)，然因被告僅以月投保薪資24,000元
    為原告丁○○投保，以致勞工保險局僅給付原告丁○○936,
    000元，就短少之245,700元原告丁○○得請求被告賠償之。
    就此部分殘廢給付差額及老年給付差額均依民法第184條第2
    項及勞工保險條例第72條第2項後段規定請求。原告丁○○
    乃40年7月5日生，以96年8月17日經認定殘廢開始計算，算
    至強制退休年齡即105年7月4日為止，共有9年322天。原告
    丁○○以原本每月薪資3萬元，自96年8月17日起至97年7月4
    日共323天，因起訴前業已經過，已無扣除中間利息之問題
    ，就此期間部分原告丁○○得請求被告給付323,000元（計
    算式：1,000元×323天＝323,000元），而自97年7月5日起
    至105年7月4日止共8年，依霍夫曼計算式第一年不扣除中間
    利息計算，應可請求被告給付2,474,763元（計算式：30,00
     0元×12×6.874342＝2,474,763元），再參以第7級殘廢喪
    失勞動能力比率為69.21％，故原告得向被告請求喪失勞動
    能力之損害為1,936,332元。原告丁○○家中尚有18年1月20
    日出生之母親鄭張淑雲、擺攤為業之妻子、目前就讀彰化師
    範大學研究所將升2年級之長子鄭光洪、目前就讀屏東科技
    大學將升4年級之長女待養，因原告丁○○受傷之後根本無
    法工作，生活頓時陷入困境，非但自身遭受殘廢之打擊，且
    因本身係大華工專機械工程科畢業，殘廢後已無法從事機械
    工程工作，又無其他技能，為免一家老小凍餒，原告丁○○
    至今猶茫然不知所措、內心之痛苦、焦慮實難言諭，爰請求
    精神慰撫金100萬元之賠償。被告因違反勞工安全衛生法第5
    條第1項之規定，違反保護他人法律，原告爰依民法第184條
    第2項之規定、職業災害勞工保護法第7條、民法第193條第1
    項及第195條第1項之規定，請求被告給付上開醫療費用、喪
    失勞動能力損害及精神慰撫金。原告戊○○係原告丁○○之
    妻，而原告丁○○本係一家經濟主要來源，因本件受傷後，
    先後住院治療共計166天，其後又必須忍受痛苦之復健治療
    ，事故甫發生時，原告丁○○開刀長達10個小時，原告戊○
    ○面對此生死關頭，實生不如死，又在原告丁○○住院期間
    ，原告戊○○一方面要照顧臥病在床之原告丁○○，一方面
    又要照顧80歲高齡之婆婆鄭張淑雲生活起居、安撫情緒，更
    須經營麵攤，以維持家庭生計，無論身體、心理均遭受無比
    痛苦與壓力。雖原告丁○○能挽回一命，然不幸終生殘廢，
    無法再工作，從此家中經濟重擔僅能倚靠原告戊○○，故原
    告戊○○自得依民法第195條第3項規定請求被告賠償30萬元
    之損害。並聲明：(一)被告應給付原告丁○○3,970,982元及
    其中3,725,282元自起訴狀繕本送達之翌日起；245,700元自
    該訴狀繕本送達翌日起，均至清償日止，按年息5%計算之利
    息；(二)被告應給付原告戊○○300,000元及自起訴狀繕本送
    達之翌日起至清償日止，按年息5%計算之利息；(三)願供擔保
    ，聲請宣告假執行。
三、被告抗辯：就原告丁○○請求健保給付醫療費用部分，係屬
    職業災害保險給付，職業災害保險費全部由被告負擔，此部
    分被告並無給付義務。被告並業已以原告丁○○每月薪資30
    ,000元計算，給付予原告丁○○短少之殘廢補償差額132,00
    0元。就原告丁○○主張喪失勞動能力損害部分，應以鑑定
    報告為準。原告丁○○請求之精神慰撫金100萬元之賠償並
    過高。被告並有投保雇主險，業已給付原告丁○○2年薪資
    246,000元、強制退休金306,000元、看護費用171,600元、
    殘廢補償差額132,000元，原告丁○○並已領得殘廢補償528
    ,000元。依原告丁○○與有過失比例計算被告之責任，被告
    已不須再給付費用。原告戊○○請求精神慰撫金，並於法無
    據。並聲明：原告之訴駁回。
四、兩造不爭執之事實：
(一)原告丁○○自89年2月起受僱於被告，擔任工友乙職，每月
    薪資為30,000元。
(二)原告丁○○於95年8月6日應被告要求返回托兒所內修剪樹木
    ，以防颱風，故原告登上4公尺高之移動梯修剪樹木，惟於
    園區內修剪榕樹時，因移動梯旁無人扶持，又無其他安全設
    備，以致移動梯倒下，致原告丁○○連人帶梯跌落地面，經
    送往中國醫藥大學附設醫院急救，醫師診斷為「第7頸椎及
    第5、6胸椎爆裂性骨折、雙側氣血胸」，於8月8日接受手術
    ，8月25日轉復健科接受治療，10月26日轉院至衛生署立台
    中醫院住院，經診斷為「脊髓損傷術後合併下半身癱瘓」，
    嗣於11月30日轉院到中山醫學大學附設醫院，經診斷為「脊
    髓損傷，雙下肢癱瘓」，至96年1月18 日出院，其後持續在
    中山醫學大學附設醫院接受復健治療，中山醫學大學附設醫
    院並於96年8月17日開具勞工保險殘廢診斷書，認定原告丁
    ○○為「脊髓損傷併下半身無力」，殘廢部分為下半身、膀
    胱、腸道殘廢。
(三)原告丁○○因本件事故，經勞工保險局於97年4月21日以000
    000000000號核定通知書，按審定殘廢之當月起前六個月平
    均月投保薪資24,000元（日額給付800元），發給07等級職
    業傷病殘廢給付660日計528,000元，並於同日給付予原告丁
    ○○。
(四)原告丁○○於40年7月5日出生。
(五)原告戊○○為原告丁○○之配偶。
(六)被告因本件事故，業已給付原告丁○○95年8月1日起至97年
    8月6日止以每月30,000元計算之薪資、共計246,000元之薪
    資，短少之殘廢補償差額132,000元（計算式：660日÷30日
    ×6,000元＝132,000元），強制退休金306,000元，及95年8
    月18日起至95年12月19日止之看護費用171,600元。
五、得心證之理由：
    兩造厥有爭執者，為原告得否為本件請求？及原告得請求之
    金額為若干？查：
(一)原告丁○○部分：
１、原告丁○○主張其自89年2月起受僱於被告，擔任工友乙職
    ，每月薪資為30,000元，其於95年8月6日應被告要求返回托
    兒所內修剪樹木，以防颱風，故登上4公尺高之移動梯修剪
    樹木，惟於園區內修剪榕樹時，因移動梯旁無人扶持，又無
    其他安全設備，以致移動梯倒下，致連人帶梯跌落地面，經
    送往中國醫藥大學附設醫院急救，醫師診斷為「第7頸椎及
    第5、6胸椎爆裂性骨折、雙側氣血胸」，於8月8日接受手術
    ，8月25日轉復健科接受治療，10月26日轉院至衛生署立台
    中醫院住院，經診斷為「脊髓損傷術後合併下半身癱瘓」，
    嗣於11月30日轉院到中山醫學大學附設醫院，經診斷為「脊
    髓損傷，雙下肢癱瘓」，至96年1月18日出院，其後持續在
    中山醫學大學附設醫院接受復健治療，中山醫學大學附設醫
    院並於96年8月17日開具勞工保險殘廢診斷書，認定為「脊
    髓損傷併下半身無力」，殘廢部分為下半身、膀胱、腸道殘
    廢之事實，業據原告提出診斷證明書、勞工保險殘廢診斷書
    為證，並為被告所不爭執，堪認為真實。
２、醫療費用補償部分：
    按勞動基準法第59條第1款乃規定：勞工因遭遇職業災害而
    致死亡、殘廢、傷害或疾病時，雇主應依左列規定予以補償
    。但如同一事故，依勞工保險條例或其他法令規定，已由雇
    主支付費用補償者，雇主得予以抵充之：一、勞工受傷或罹
    患職業病時，雇主應補償其必需之醫療費用。職業病之種類
    及其醫療範圍，依勞工保險條例有關之規定。是知依該款之
    規定，雇主應補償者，乃限於勞工必需之醫療費用。原告丁
    ○○主張其因上開職業災害住院及治療期間之醫藥費用，其
    中經由健保局給付部分，中國醫藥大學附設醫院及光華中醫
    診所合計654,083元、中山醫學大學附設醫院125,092元、廣
    達中醫診所440元、普濟堂中醫診所290元，光榮中醫診所44
    0元，署立台中醫院2,005元，總計782,350元之事實，雖據
    原告提出收據為證，並為被告所不爭執，固堪認為真實。惟
    就原告丁○○請求健保給付部分之醫療費用，該部分之醫療
    費用既經健保給付，自非原告丁○○所必需之醫療費用。原
    告丁○○以勞動基準法第59條第1款之規定，請求被告給付
    此健保給付部分之醫療費用，已與上開說明之構成要件不符
    。再雖按保險制度，旨在保護被保險人，非為減輕損害事故
    加害人之責任。保險給付請求權之發生，係以定有支付保險
    費之保險契約為基礎，與因侵權行為所生之損害賠償請求權
    ，並非出於同一原因。後者之損害賠償請求權，殊不因受領
    前者之保險給付而喪失，兩者除有保險法第53條關於代位行
    使之關係外，並不生損益相抵問題，最高法院固著有68年台
    上字第42號判例意旨足資參照。然上開勞動基準法第59條第
    1款之規定係在維護勞工之生存權，係以生活保障為目的之
    照顧責任，並非損害賠償責任之性質。原告丁○○就此醫療
    費用補償之請求，援引上開有關損害賠償請求之判例，亦於
    法未合。再按年滿15歲以上，60歲以下之左列勞工，應以其
    雇主或所屬團體或所屬機構為投保單位，全部參加勞工保險
    為被保險人：二、受僱於僱用5人以上公司、行號之員工；
    勞工保險保險費之負擔，依左列規定計算之：一、第6條第1
    項第1款至第6款及第8條第1項第1款至第3款規定之被保險人
    ，：：職業災害保險費全部由投保單位負擔；被保險人參加
    職業災害保險者，其因職業災害事故所發生之醫療費用，由
    職業災害保險償付，勞工保險條例第6條第1項第2款、第15
    條第1款及全民健康保險法第81條分別定有明文。而原告丁
    ○○就此受健保給付部分之醫療費用，業經勞工保險局審查
    符合職業傷害規定並核定准予給付，職業災害保險費全由投
    保單位即被告負擔之事實，亦有被告提出之投保單位保費計
    算明細表及勞工保險局98年5月6日保給醫字第09860259760
    號函及該函檢附之給付名冊及明細在卷可憑。是知原告丁○
    ○就此部分，既未負擔保險費，此部分之保險費既均由被告
    依勞工保險條例第15條第1款之規定負擔費用，原告丁○○
    並已受有補償，原告丁○○上開援引由自己支付保險費之保
    險契約云云為主張，更屬無稽，亦顯更明原告丁○○此部分
    之主張，與上開勞動基準法第59條第1款規定得請求補償之
    要件不符，自無理由。
３、殘廢補償及老年給付差額部分：
    按違反保護他人之法律，致生損害於他人者，負賠償責任。
    但能證明其行為無過失者，不在此限；投保單位違背本條例
    規定，將投保薪資金額以多報少或以少報多者，自事實發生
    之日起，按其短報或多報之保險費金額，處以二倍罰鍰，並
    追繳其溢領給付金額。勞工因此所受損失，應由投保單位賠
    償之，民法第184條第2項及勞工保險條例第72條第2項分別
    定有明文。原告丁○○主張其於事故發生前，每月薪資為3
    萬元，月投保薪資應為30,300元，本得請求勞保局依勞工保
    險條例給付殘廢給付金額為666,600元，然因被告僅以月投
    保薪資24,000元為原告丁○○投保，以致勞工保險局僅給付
    原告丁○○528,000元，就短少之138,600元扣除被告已給付
    之132,000元，差額有6,600元，原告丁○○得請求勞保局依
    勞工保險條例給付老年給付，其金額應為1,181,700元，然
    因被告僅以月投保薪資24,000元為原告丁○○投保，以致勞
    工保險局僅給付原告丁○○936,000元，短少之245,700元之
    事實，業據原告提出勞工保險局核定通知書為證，並有上開
    被告提出之投保單位保費計算明細表在卷可稽，復為被告所
    不爭執，堪認為真實。原告每月薪資既為30,000元，月投保
    薪資即應為30,300元。是以原告本應領得之殘廢給付及老年
    給付即各為666,600元（30,300元÷30×660日＝666,600元
    ）、1,181,700元（30,300元×39月＝1,181,700元），較之
    原告各領得528,000元、936,000元，殘廢補償再扣除被告已
    給付之差額132,000元，各差額為6,600元、245,700元，合
    計252,300元，乃因被告以多報少所致，依上開勞工保險條
    例第72條第2項之規定，被告即應負賠償責任。再被告並因
    違反勞工保險條例第72條第2項保護他人法律之規定，亦應
    依民法第184條第2項之規定就此部分負損害賠償責任。是原
    告就此部分，依民法第184條第2項規定及勞工保險條例第72
    條第2項之規定，請求被告賠償，即屬正當。
４、損害賠償部分：
    按雇主對左列事項應有符合標準之必要安全衛生設備：五、
    防止有墜落、崩塌等之虞之作業場所引起之危害。勞工安全
    衛生法第5條第1項第5款亦有明文。又勞工因職業災害所致
    之損害，雇主應負賠償責任，但雇主能證明無過失者，不在
    此限；違反保護他人之法律，致生損害於他人者，負賠償責
    任。但能證明其行為無過失者，不在此限；不法侵害他人之
    身體或健康者，對於被害人因此喪失或減少勞動能力，或增
    加生活上之需要時，應負損害賠償責任；再不法侵害他人之
    身體、健康，或不法侵害其他人格法益而情節重大者，被害
    人雖非財產上之損害，亦得請求賠償相當之金額，職業災害
    勞工保護法第7條、上開民法第184條第2項、第193條第1項
    及第195條第1項亦分別定有明文。查本件被告既於原告丁○
    ○為防颱風，以4公尺高之移動梯修剪樹木時，未有符合標
    準之必要安全設備以防止有墜落之虞引起之危害，核為違反
    保護他人之法律而有過失，致原告受有前揭傷害，被告顯然
    不法侵害原告之身體、健康人格權，原告丁○○並因職業災
    害致有損害，揆之上開規定及說明，被告即應負侵權行為損
    害賠償責任。惟原告丁○○於使用上開4公尺高之移動梯修
    剪樹木時，亦疏未注意自身安全，不慎自高處墜落，亦與有
    過失。本院審酌上開情節，認原告丁○○與被告之過失比例
    為三：七。玆審酌原告丁○○所請求之各項損害賠償金額如
    下：
(1)、醫療費用部分：
    按當事人主張有利於己之事實者，就其事實有舉證之責任
    民事訴訟法第277條前段定有明文；又損害賠償之債，以有
    損害之發生及有責任原因之事實，並二者之間有相當因果關
    係為其成立要件，最高法院亦著有30年度上字第18號判例意
    旨足資參照。故原告主張侵權行為損害賠償責任者，即應就
    原告有損害之發生及被告有責任原因之事實，並二者之間有
    相當因果關係負其舉證之責任。又所謂相當因果關係，係指
    依經驗法則，綜合行為當時所存在之一切事實，為客觀之事
    後審查，認為在一般情形上，有此環境，有此行為之同一條
    件，均發生同一之結果者，則該條件即為發生結果之相當條
    件，行為與結果即有相當之因果關係。反之，若在一般情形
    上，有此同一條件存在，而依客觀之審查，認為不必皆發生
    此結果者，則該條件與結果並不相當，不過為偶然之事實而
    已，其行為與結果間即無相當因果關係。再損害賠償制度依
    民法第213條至第216條之規定，即知在填補損害，並非在使
    被害人受有不當得利。如前所述，原告丁○○就其主張健保
    給付醫療費用部分，並未負擔保險費，其保險費乃均由被告
    依勞工保險條例第15條第1款之規定負擔費用而支出。是原
    告丁○○就此部分主張之費用，自係被告所支出，未能認係
    原告丁○○所支出。則原告丁○○就此部分之費用既未支出
    ，即無受損害可言。原告丁○○就此部分請求被告賠償其損
    害，顯與上開說明損害賠償之要件不合，即屬無據。
(2)、喪失勞動能力損害部分：
    原告丁○○主張其40年7月5日生，以96年8月17日經認定殘
    廢開始計算，算至強制退休年齡即105年7月4日為止，共有9
    年322天，原告丁○○以原本每月薪資3萬元，自96年8月17
    日起至97年7月4日共323天，因起訴前業已經過，已無扣除
    中間利息之問題，就此期間部分原告丁○○得請求被告給付
    323,000元，而自97年7月5日起至105年7月4日止共8年，依
    霍夫曼計算式第一年不扣除中間利息計算，應可請求被告給
    付2,474,763元，再參以第7級殘廢喪失勞動能力比率為69.
    21％，原告得向被告請求喪失勞動能力之損害為1,936,332
    元等情，固據原告提出上開診斷證明書、勞工保險殘廢診斷
    書及戶籍謄本為證。惟查：、就原告丁○○勞動能力減損
    部分之鑑定，雖經行政院國軍退除役官兵輔導委員會臺中榮
    民總醫院鑑定結果略以：原告丁○○所受傷害不符勞工保險
    條例第53條附表所規範之任何傷害，固有該院97年10月16日
    中榮醫企字第0970016446號函及該函檢附之鑑定書、97年12
    月4日中榮醫企字第0970019424號函、97年12月19日中榮醫
    企字第0970020216號函在卷可稽。然經兩造於上開鑑定後協
    議就本件原告丁○○之勞動能力有無減損再送中國醫藥大學
    附設醫院鑑定，經該院鑑定結果略以：「丁○○於98年6月
    10日依法院規定至本院神經外科門診追蹤診療，臨床上可見
    行走不便，雙側下肢肌力4分，下半身失去排汗功能，大小
    便失禁需包裹尿布使用，臨床上有平衡障礙，依病患之情況
    ，確定無法從事負重及長時間之工作。：：符合神經障害第
    8項、第七級之規定：『中樞神經系統機能遺存顯著障害，
    終身祇能從事輕便工作者』」，有該院98年11月3日院法字
    第0980001110號函、98年12月28日院法字第0980010708號函
    及該函檢附之鑑定意見書在卷可稽。按受命法官為闡明訴訟
    關係，得為下列各款事項，並得不用公開法庭之形式行之：
    三、整理並協議簡化爭點。當事人就其主張之爭點，經依第
    1項第3款或前項為協議者，應受其拘束，民事訴訟法第270
    條之1第1項第3款及第3項前段分別定有明文。兩造既已協議
    就原告丁○○之勞動能力有無減損再送中國醫藥大學附設醫
    院鑑定，即應受該鑑定結果之拘束。且中國醫藥大學附設醫
    院鑑定，並就原告丁○○之臨床表現詳為記載，亦應認其鑑
    定結果較為精確。是以本件就原告丁○○之勞動能力有無減
    損之鑑定，即應以中國醫藥大學附設醫院鑑定結果為準。是
    固應認原告丁○○受有中樞神經系統機能遺存顯著障害，終
    身祇能從事輕便工作之傷害，該傷害依各殘廢等級喪失或減
    少勞動能力比率表所示，固減少勞動能力程度為69.21％。
    然按身體或健康受侵害，而減少勞動能力者，其減少及殘存
    勞動能力之價值，不能以現有之收入為準，蓋現有收入每因
    特殊因素之存在而與實際所餘勞動能力不能相符，現有收入
    高者，一旦喪失其職位，未必能自他處獲得同一待遇，故所
    謂減少及殘存勞動能力之價值，應以其能力在通常情形下可
    能取得之收入為標準；被害人因身體健康被侵害而喪失勞動
    能力所受之損害，其金額應就被害人受侵害前之身體健康狀
    態、教育程度、專門技能、社會經驗等方面酌定之，不能以
    一時一地之工作收入為準；被害人因身體健康被侵害而喪失
    或減少勞動能力所受之損害，其金額應就被害人受侵害前之
    身體健康狀態、教育程度、專門技能、社會經驗等方面酌定
    之。而依勞工保險條例第53條規定，勞工保險殘廢給付標準
    表，乃係勞工向保險人請領殘廢補助費之標準。不得徒憑勞
    工保險殘廢給付標準表，認定減少勞動能力程度，最高法院
    分別著有61年台上字第1987號判例、63年台上字第1394號判
    例、85年台上字第2652號裁判意旨足資參照。是以自不得徒
    以上開依各殘廢等級喪失或減少勞動能力比率表所示減少勞
    動能力程度為69.21％，遽以認定原告丁○○即受有該勞動
    能力之減損。經查原告丁○○為大華工專機械工程科畢業，
    於事故發生時乃任職工友，其於事故發生前已非從事其所學
    之機械工程工作。再依原告所提出上開中國醫藥大學附設醫
    院於98年10月1日所開立之診斷証明書所示，其上載明原告
    丁○○「喪失勞動能力達50％」之內容。該診斷證明書乃該
    院於原告丁○○前往該院鑑定後始開立，依上開民事訴訟法
    第270條之1第1項第3款及第3項前段之規定，兩造已應受該
    內容之拘束。再本院依原告丁○○受侵害前之身體健康狀態
    、教育程度、專門技能、社會經驗等方面觀之，亦認原告丁
    ○○減損之勞動能力程度應為50％。、雖原告丁○○主張
    其依97年5月14日修正後之勞動基準法第54條關於強制退休
    規定，可工作至65歲云云。惟查勞動基準法第54條第1項第1
    款原規定：勞工非有下列情形之一，雇主不得強制其退休：
    一、年滿60歲者，嗣於97年5月14日修正公佈為：勞工非有
    下列情形之一，雇主不得強制其退休：一、年滿65歲者，並
    於同月16日生效。而本件事故發生時係95年8月6日，依法律
    不溯既往原則，原告自不得主張事故發生後始修正之法律為
    其請求損害賠償之依據。是以本件僅能參酌事故發生時勞動
    基準法第54條第1項第1款之規定，認原告丁○○得工作至60
    歲。、故本件原告丁○○請求自96年8月17日起至97年7月
    4日共323天減損勞動能力之損失，合即為得請求被告給付16
    1,500元（計算式：30,000元÷30×323天×50％＝161,500
    元），而自97年7月5日起至100年7月4日即原告丁○○滿60
    歲止共4年，以霍夫曼計算法扣除中間利息，原告因此所喪
    失之勞動能力損失即為671,587元｛計算式：30,000元×12
    月×3.0000000×50％＝671,587元（即現價＝年損害額×年
    數係數）（元以下四捨五入）｝，合為833,087（671,587＋
    161,500＝833,087）元。原告丁○○請求被告賠償其減損勞
    動能力之損害，依被告過失比例計算即為583,161｛計算方
    式：833,087x7/10=583,161（元以下四捨五入）｝元。原告
    此部分之請求即於583,161元之範圍內為有理由，逾此範圍
    之請求，即屬無據。
(3)、精神慰撫金：
    按慰撫金之酌給標準與財產上損害之計算不同，然非不可斟
    酌雙方身分資力與加害程度，及其他各種情形核定相當之數
    額，最高法院著有51年度台上字第223號判例意旨足資參照
    。原告丁○○因本件事故受有第7頸椎及第5、6胸椎爆裂性
    骨折、雙側氣血胸之傷害，於95年8月8日接受手術，8月25
    日轉復健科接受治療，10 月26日轉院至衛生署立台中醫院
    住院，嗣於11月30日轉院到中山醫學大學附設醫院，至96年
    1月18日出院，其後持續復健治療，身體即蒙巨痛，精神上
    受有痛苦。查原告丁○○為大華工專機械工程科畢業，於本
    件事故時，任職被告托兒所工友，月薪為30,000元，除三信
    商業銀行股份有限公司小額投資外，餘無任何財產，被告則
    經營托兒所之事實，業據原告丁○○陳明在卷，並有財政部
    臺灣省中區國稅局97年8月14日中區國稅服字第0970042193
    號函所檢送原告丁○○之財產歸屬資料清單附卷可參。從而
    ，本院斟酌原告與被告丁○○前述之身分地位、教育程度、
    經濟能力，被告之加害情形，原告丁○○所受傷害傷勢，心
    理及生理上所受之痛苦折磨等一切情狀，原告丁○○請求精
    神慰撫金1,000,000元尚嫌過高，應認以80,000元為適當。
    原告丁○○請求被告應賠償其慰撫金，依被告過失比例計算
    即為560,000（計算方式：800,000x7/10=560,000）元。原
    告丁○○此部分之請求即於560,000元之範圍內為有理由，
    逾此範圍之請求，即屬無據。
(4)、抵充部分：
    按勞工因遭遇職業災害而致死亡、殘廢、傷害或疾病時，雇
    主應依左列規定予以補償。但如同一事故，依勞工保險條例
    或其他法令規定，已由雇主支付費用補償者，雇主得予以抵
    充之：二、勞工在醫療中不能工作時，雇主應按其原領工資
    數額予以補償。但醫療期間屆滿2年仍未能痊癒，經指定之
    醫院診斷，審定為喪失原有工作能力，且不合第3款之殘廢
    給付標準者，雇主得1次給付40個月之平均工資後，免除此
    項工資補償責任。三、勞工經治療終止後，經指定之醫院診
    斷，審定其身體遺存殘廢者，雇主應按其平均工資及其殘廢
    程度，一次給予殘廢補償。殘廢補償標準，依勞工保險條例
    有關之規定；雇主依前條規定給付之補償金額，得抵充就同
    一事故所生損害之賠償金額，勞動基準法第59條第2、3款及
    第60條分別定有明文。再由雇主負擔費用之其他商業保險給
    付，固非依法令規定之補償，惟雇主既係為分擔其職災給付
    之風險而為之投保，以勞動基準法第59條職業災害補償制度
    設計之理念在分散風險，而不在追究責任，與保險制度係將
    個人損失直接分散給向同一保險人投保之其他要保人，間接
    分散給廣大之社會成員之制度不謀而合。是以雇主為勞工投
    保商業保險，確保其賠償資力，並以保障勞工獲得相當程度
    之賠償或補償為目的，應可由雇主主張類推適用該條規定予
    以抵充，始得謂與立法目的相合，最高法院亦著有95年台上
    字第854號裁判意旨足資參照。雖本件如前所述，原告得請
    求減損勞動能力之損失及精神慰撫金合計為1,143,161（
    583,161＋560,000＝1,143,161）元。惟查原告丁○○因本
    件事故除已領得上開殘廢補償528,000元外。被告因本件事
    故，業已給付原告丁○○95年8月1日起至97年8月6日止以每
    月30,000元計算之薪資、共計246,000元之薪資，短少之殘
    廢補償差額132,000元，強制退休金306,000元，及95年8月
    18日起至95年12月19日止之看護費用171,600元之事實，亦
    據兩造所不爭執，亦堪認為真實。除看護費用171,600元、
    強制退休金306,000元部分，非屬原告丁○○請求範圍，不
    予抵充外，餘原告丁○○因本件事故已領得殘廢補償528,
    000元，被告因本件事故，業已給付原告丁○○246,000元之
    薪資，短少之殘廢補償差額132,000元，合計906,000元，核
    即屬上開勞動基準法第60條規定及類推適用該條規定，依勞
    動基準法第59條第2、3款規定給付之補償金及被告投保商業
    保險給付之保險金，依上說明，被告即得抵充本件同一事故
    所生損害之賠償金額。是本件經被告抵充就同一事故所生損
    害之賠償金額結果，原告丁○○就此部分即僅得請求237,16
    1元（1,143,161－906,000＝237,161）。
(二)原告戊○○部分：
    按雖依民法第195條第3項之規定，同條第1項之規定，於不
    法侵害他人基於父、母、子、女或配偶關係之身分法益而情
    節重大者，準用之。然按民法第18條規定：人格權受侵害時
    ，得請求法院除去其侵害；有受侵害之虞時，得請求防止之
    。前項情形，以法律有特別規定者為限，得請求損害賠償或
    慰撫金。即知得請求精神上損害賠償者，以法律有特別規定
    者為限。再如前述，原告主張侵權行為損害賠償責任者，即
    應就原告有損害之發生及被告有責任原因之事實，並二者之
    間有相當因果關係負其舉證之責任。本件被告乃因違反保護
    他人之法律，致原告丁○○受有上開傷害，致生損害於原告
    丁○○之身體、健康，並無侵害原告戊○○基於配偶關係之
    身分法益情事，更未有何情節重大情事。原告戊○○就本件
    ，遽請求被告給付慰撫金自與上開說明之構成要件不符，依
    上說明，核即於法無據。
(三)綜上所述，原告丁○○即得請求被告給付老年給付及殘廢給
    付差額252,300元；勞動能力減損之損失及精神慰撫金237,1
    61元，合計為489,461元。從而，原告依民法第184條第2項
    、勞工保險條例第72條第2項後段、職業災害勞工保護法第7
    條、民法第193條第1項及第195條第1項、第3項之規定，請
    求：(一)被告給付原告丁○○3,970,982元及其中3,725,282元
    自起訴狀繕本送達之翌日起；245,700元自該訴狀繕本送達
    翌日起，均至清償日止，按年息5%計算之利息；(二)被告給付
    原告戊○○300,000元及自起訴狀繕本送達之翌日起至清償
    日止，按年息5%計算之利息，即於給付原告丁○○489,461
    元及其中243,761元自起訴狀繕本送達之翌日即97年8月14日
    起；245,700元自該訴狀繕本送達翌日即97年12月10日起，
    均至清償日止，按年息5%計算之利息之範圍內，洵屬正當，
    應予准許。逾此範圍之請求，即屬無據，應予駁回。本判決
    原告勝訴部分乃所命給付之金額未逾50萬元之判決，爰依職
    權宣告假執行。原告其餘假執行之聲請，因訴之駁回而失所
    依附，不予准許。
六、本件事證已臻明確，兩造其餘之陳述、攻擊防禦方法及舉證
    ，均對本判決之結果不生影響，爰不一一論述，附予敘明。
七、訴訟費用負擔之依據：民事訴訟法第79條、第85條第1項但
    書。
中    華    民    國    99    年    2     月    9     日
                  民事第二庭    法  官  陳秋月
正本係照原本作成。
如對本判決上訴，須於判決送達後20日內向本院提出上訴狀。
中    華    民    國    99    年    2     月    9     日
                                書記官  廖曉鐘

司法院資訊處製作；財團法人民間司法改革基金會備份。
